臺灣高雄地方法院民事判決　　　　　　　　　　　　九十三年度保險簡上字第三號
　　上　訴　人　丙○○
　　法定代理人　甲○○
　　被上訴人　　國泰人壽保險股份有限公司
　　法定代理人　乙○○
　　訴訟代理人　丁○○
當事人間請求給付保險金事件，上訴人對於民國九十三年一月九日本院高雄簡易庭九
十二年度雄保險簡字第三七號第一審判決提起上訴，本院於民國九十三年五月三十一
日言詞辯論終結，判決如下：
    主　　  文
上訴駁回。
第二審訴訟費用由上訴人負擔。
    事實及理由
一、上訴人主張：上訴人為訴外人即被保險人楊錦川之子，楊錦川於民國七十九年九
    月二十日，向被上訴人投保國泰龍鳳教育年金保險主約及傷害保險附約，保險金
    額各為新台幣（下同）三十萬元（下稱系爭保險），並指定上訴人為系爭保險之
    受益人。嗣楊錦川於八十五年三月間因意外事故，導致下半身無法行走且大小便
    失禁，歷半年期間治療，經醫生判定為殘廢，而發生保險事故。上訴人乃向被上
    訴人請求理賠保險金，惟被上訴人則以殘廢事實之結果，已逾事故發生一百八十
    日，不符保險契約理賠要件，而拒絕理賠。迄至八十七年二月間，被上訴人始以
    楊錦川身故理賠主約部分保險金三十萬元，然仍拒絕理賠傷害保險附約三十萬元
    之保險金等情。爰本於保險契約保險金理賠請求權，於原審聲明：被上訴人應給
    付上訴人三十萬元。經原審審理後，認上訴人請求權已罹於時效，以起訴無理由
    ，而駁回上訴人之訴。茲上訴人不服原審判決，提起本件上訴，除援用原審主張
    及陳述外，於本院補陳：楊錦川於九十一年十二月二十三日死亡，上訴人依保險
    契約約定，於二年時效期間內，向被上訴人請求給付傷害保險之死亡給付，並無
    時效消滅問題等情。爰聲明：（一）原判決廢棄；（二）被上訴人應給付上訴人
    三十萬元。
二、被上訴人則以：楊錦川確於七十九年九月二十日向被上訴人投保系爭保險，保險
    期限合計二十一年。楊錦川於八十七年三月十六日提出財團法人長庚紀念醫院高
    雄分院（下稱長庚醫院）診斷證明書，記載楊錦川下肢癱瘓，大小便失禁，生活
    起居全須依賴他人扶助，經被上訴人審核結果，符合系爭保險主約全殘定義，故
    於八十七年四月二十二日理賠保險金三十萬元。而按系爭保險主約第十三條第二
    項約定，保險期間內，被保險人具有二項以上之殘廢時，只給付一項殘廢保險金
    ，且被保險人於領得一項殘廢保險後，縱再受有殘廢或死亡之情事，保險人亦不
    再給付殘廢或身故保險金。本件楊錦川已領取全殘保險金，依上開約定，自不得
    再請求理賠身故保險金。再由保險契約所生之權利，自得為請求時起，經過二年
    不行使而消滅。上訴人主張楊錦川於八十五年三月間發生意外事故受有傷害，倘
    參酌上訴人自承情節，足徵其至遲於八十七年二月間即已知悉全殘之事實，而得
    請求理賠。詎上訴人遲至九十二年十月二十九日始提起本件訴訟，請求給系爭保
    險傷害附約身故保險金三十萬元，顯已罹於時效，上訴人之訴無理由，應予駁回
    等語，資為抗辯。爰於原審聲明：求為判決駁回上訴人之訴。嗣因上訴人提起本
    件上訴，而於本院主張除援用原審主張及陳述外，並補稱：系爭保險傷害附約部
    分，係意外保險性質，依上訴人主張楊錦川係因糖尿病造成死亡之結果，顯與意
    外事故造成之死亡不同，自不符附約有關被保險人身故理賠之要件等語。爰聲明
    ：求為判決駁回上訴。
三、上訴人主張楊錦川於七十九年九月二十日，向被上訴人投保國泰龍鳳教育年金保
    險主約及傷害保險附約，保險金額各為三十萬元，而楊錦川於八十五年三月間發
    生事故，八十七年二月間造成下肢癱瘓，大小便失禁，被上訴人遂於同年四月間
    理賠三十萬元，而楊錦川業於九十一年十二月二十三日死亡等事實，為被上訴人
    所不爭執，並有系爭保險契約保險單、契約條款、附加傷害特約條款、楊錦川勞
    工保險傷病診斷書、勞工保險殘廢診斷書、病歷資料、死亡證明書及戶籍謄本（
    以上均影本）附於原審卷可稽，固堪認上訴人主張此部分事實為實在。至被上訴
    人於原審否認楊錦川所發生之事故，係屬意外事故乙節，有被上訴人提出九十二
    年十二月二十六日民事答辯狀可參（見該訴狀事實及理由欄第二項）。從而，原
    審判決於事實及理由欄三、法院判斷項（一）第三行中段記載：「．．被保險人
    楊錦川發生意外事故．．此為被告所不爭執．．」等語，其中有關「意外」事故
    之記載，顯屬誤會，應予敘明。
四、本件原審依據被上訴人時效抗辯之主張，並認被上訴人主張可採，因而判決駁回
    上訴人於原審之訴，固非無據。惟按上訴人之請求權如不存在，即無所謂請求權
    時效消滅問題，故上訴人請求權是否存在，乃時效消滅之前提要件，洵堪認定。
    茲被上訴人除援用時效消滅之抗辯外，既始終否認上訴人請求權之存在，則本件
    首應予審究者，乃上訴人對於被上訴人，得否依據系爭保險傷害附約保險金理賠
    請求權，請求被上訴人給付保險金？爰敘述如下：
（一）按旅行平安保險保險單第二條「保險範圍」約定：「被保險人於本契約有效期
      間內，因遭遇外來、突發的意外傷害事故，並以此意外傷害事故為直接且單獨
      原因，致其身體蒙受傷害或因而殘廢或死亡時，依照本契約的約定給付保險金
      。」故保險契約性質上係屬傷害保險者，必須導致傷害、殘廢或死亡之外界原
      因係出於意外，始足當之。而主張保險人應給付死亡保險金，依據前開約定及
      舉證責任分配原則，自應就權利發生事實即被保險人遭遇外來、突發之意外事
      故，並以此意外事故為其死亡之直接、單獨原因之事實負舉證之責（最高法院
      八十六年度台上字第一五五一號裁判要旨參照）。
（二）經查，「本契約各項保險金給付以主被保險人為受益人，但主被保險人身故時
      的身故保險金及身故後依據本契約所得申領的升學年金、教育年金及滿期保險
      金以次被保險人為受益人。前項受益人本公司不受理其指定或變更。主、次被
      保險人均已身故時，以指定的受益人為受益人。」為系爭保險主約第二十九條
      所明定，依系爭保險附約第二十四條約定，亦準用於系爭保險附約。次查，系
      爭保險主、附約之被保險人均為楊錦川，次被保險人為上訴人，至指定受益人
      則為上訴人之法定代理人甲○○等情，有上訴人提出被上訴人不爭執系爭保險
      要保書附卷可稽，堪認系爭保險之次被保險人為上訴人無訛。而按上訴人既為
      系爭保險之次被保險人，則揆諸上揭說明，上訴人依據系爭保險附約約定第七
      條死亡保險金給付請求權，提起本訴，其中關於法律關係方面之主張，尚非無
      據。
（三）本件被上訴人業已依據系爭保險主約理賠全殘保險金三十萬元，業如上述。茲
      被上訴人爭執者，乃上訴人迄無法舉證證明楊錦川之死亡，係遭遇外來、突發
      之意外傷害事故所造成，故上訴人不得依據系爭保險附約第七條約定，請求給
      付身故保險金。經查，「保險範圍：被保險人於本特約有效期間內，因遭遇外
      來、突發的意外傷害事故，致其身體蒙受傷害或因而殘廢或死亡時，依照本特
      約的約定，給付保險金」、「死亡保險金給付：被保險人於本特約有效期間內
      ，蒙受第三條約定的傷害，並以此傷害為直接原因，自傷害之日起一百八十日
      以內死亡者，本公司按特約保險金額給付死亡保險金」乙節，分別為系爭保險
      附約第三條及第七條所明定。依上所述，上訴人請求被上訴人給付意外傷害身
      故保險金時，倘參酌前揭裁判要旨所示，自須舉證證明楊錦川之死亡，係遭遇
      外來、突發的意外傷害事故所致。次查，上訴人為證明楊錦川死亡，係遭遇外
      來、突發之意外傷害事故所造成，固提出死亡證明書、病歷資料及診斷證明書
      為證。惟楊錦川直接之死亡原因係屬心肺衰竭：其先行原因為肺炎及尿路感染
      ；至引起肺炎及尿路感染之原因則為糖尿病乙節，有死亡證明書附於原審卷可
      稽，堪予認定。顯見依死亡證明書記載楊錦川死亡之真正原因，係屬糖尿病，
      揆諸上開說明，自與意外傷害事故有間，則上訴人執該死亡證明書，資為其有
      利之佐證，即屬無據。
（四）又查，依上訴人提出長庚醫院八十六年十二月間出具（醫療期間自八十五年三
      月二十七日至八十六年十月三日止）之勞工保險傷病診斷書傷病名稱部位及其
      程度固載明：「疑胸椎脊髓炎合併胸腰椎壓迫性骨折」等語，惟所謂「疑胸椎
      脊髓炎合併胸腰椎壓迫性骨折」是否即屬外來、突發意外事故傷害所造成，迄
      未見上訴人舉證以實其說，則上訴人徒以該診斷書記載，主張楊錦川於八十五
      年三月間係遭遇外來、突發之意外傷害事故所致，當屬無據。況參酌上開診斷
      書載示「疑．．」等語，益見楊錦川於八十五年間經醫師診斷之症狀，僅係疑
      為「疑胸椎脊髓炎合併胸腰椎壓迫性骨折」，尚難據此，遽認楊錦川之病症確
      實為何。此外，上訴人復未能舉證以實其說明，則被上訴人抗辯楊錦川之死亡
      ，並非由於遭遇外來、突發之意外傷害事故所致，尚屬可採。
（五）綜上所述，上訴人既無法舉證證明楊錦川之死亡，係屬遭遇外來、突發之意外
      傷害事故所造成，揆諸系爭保險附約第三條及第七條約定，自不得主張楊錦川
      死亡保險金之給付請求權。而按上訴人主張之死亡保險金給付請求權，既未經
      證明存在，則本件自無須審究保險金給付請求權二年時效期間是否消滅，併予
      敘明。
五、綜上所述，上訴人本於死亡保險金給付請求權，於原審聲明：被上訴人應給付上
    訴人三十萬元，即屬無理由，應予駁回。原審因而為上訴人敗訴之諭知，其判決
    理由雖與本院認定不同，然結論要屬一致，應予維持。上訴意旨仍執陳詞，指摘
    原判決不當，求予廢棄改判，洵無理由，應予駁回。
六、本件判決結果已臻明確，其餘攻擊防禦方法及舉證資料，核與判決結果不生影響
    ，爰不逐一論駁，併此敘明。
七、據上論結：本件上訴為無理由，依民事訴訟法第四百三十六條之一第三項、第四
    百四十九條第二項、第一項、第七十八條，判決如主文。
中　　　華　　　民　　　國　　九十三　　年　　　六　　　月　　二十五　　日
                              臺灣高雄地方法院民事第二庭
~B審判長法官　李昭彥
~B法　　　官　劉定安
~B法　　　官　楊筑婷
右為正本係照原本作成。
本判決不得上訴。
中　　　華　　　民　　　國　　九十三　　年　　　六　　　月　　二十五　　日
~B書　記　官　鄭翠蘭
